臺灣士林地方法院民事判決
109年度訴字第1932號
原      告  鄭友森  
訴訟代理人  林明正律師
複代理人    朱峻賢律師
被      告  鄭麗娟（兼鄭陳蘭之承受訴訟人）
            李鄭秀英（兼鄭陳蘭之承受訴訟人）
            鄭文章（兼鄭陳蘭之承受訴訟人）
            鄭文祥（兼鄭陳蘭之承受訴訟人）
            鄭文吉（兼鄭陳蘭之承受訴訟人）
            鄭秀琴（兼鄭陳蘭之承受訴訟人）
上  一  人
訴訟代理人  鄭遠秋  
上列當事人間請求拆屋還地等事件，本院於民國110年12月15日
言詞辯論終結，判決如下：
    主  文
一、被告應將坐落於新北市○○區○○段○○○○地號土地上，如附圖所
    示編號A部分、面積三五點三二平方公尺之建物拆除騰空，
    將該部分土地返還予原告。
二、被告應於繼承鄭陳蘭之遺產範圍內連帶給付原告新臺幣壹萬
    捌仟零參拾壹元，及自民國一百一十年十二月十四日起至清
    償日止，按週年利率百分之五計算之利息。
三、被告應各給付原告新臺幣壹萬捌仟零參拾壹元，及自民國一
    百一十年十二月十四日起至清償日止，按週年利率百分之五
    計算之利息；暨自民國一百一十年六月二十五日起至騰空返
    還上開土地之日止，按月各給付原告新臺幣參佰壹拾參元。
四、原告其餘之訴駁回。
五、訴訟費用由被告負擔。
六、本判決主文第一項於原告以新臺幣陸拾柒萬參仟肆佰參拾伍
    元為被告供擔保後，得假執行。但被告如以新臺幣貳佰零貳
    萬零參佰零肆元為原告預供擔保，得免為假執行。
七、本判決主文第二項於原告以新臺幣陸仟零壹拾元為被告供擔
    保後，得假執行。但被告如以新臺幣壹萬捌仟零參拾壹元為
    原告預供擔保，得免為假執行。
八、本判決主文第三項前段於原告各以新臺幣陸仟零壹拾元為被
    告供擔保後，得假執行。但被告如各以新臺幣壹萬捌仟零參
    拾壹元為原告預供擔保，得免為假執行。
九、本判決主文第三項後段於每月履行期屆至後，於原告就各期
    給付各以新臺幣壹佰零肆元為被告擔保後，得假執行。但被
    告如就各期給付各以新臺幣參佰壹拾參元為原告預供擔保，
    得免為假執行。
十、原告其餘假執行之聲請駁回。
    事  實  及  理  由
壹、程序部分
一、按當事人死亡者，訴訟程序在有繼承人、遺產管理人或其他
    依法令應續行訴訟之人承受其訴訟以前當然停止；承受訴訟
    人，於得為承受時，應即為承受之聲明，他造當事人，亦得
    聲明承受訴訟；當事人不聲明承受訴訟時，法院亦得依職權
    ，以裁定命其續行訴訟，民事訴訟法第168條、第175條及第
    178 條分別定有明文。查本件被告鄭陳蘭（下稱鄭陳蘭）於
    民國110年6月24日死亡，其法定繼承人為被告鄭麗娟、李鄭
    秀英、鄭文章、鄭文祥、鄭文吉及鄭秀琴（下稱被告鄭麗娟
    等6人），此有繼承系統表、戶籍資料在卷可稽（見本院卷
    第251至265頁）。惟被告鄭麗娟等6人未聲明承受訴訟，本
    院爰依原告之聲請於110年9月22日裁定由被告鄭麗娟等6人
    為被告鄭陳蘭之承受訴訟人，續行訴訟，合先敘明。
二、按訴狀送達後，原告不得將原訴變更或追加他訴。但請求之
    基礎事實同一、擴張或減縮應受判決事項者，不在此限。又
    不變更訴訟標的，而補充或更正事實上或法律上之陳述者，
    非為訴之變更或追加。民事訴訟法第255條第1項第2款、第3
    款及第256條定有明文。本件原告起訴時主張鄭陳蘭及被告
    鄭麗娟等6人所有之門牌號碼新北市○○區○○○路○段0巷00號及
    其旁之未辦保存登記建物(下稱系爭建物)無權占用原告所有
    坐落新北市○○區○○段00○00地號土地(下稱系爭土地)約25平
    方公尺，請求訴外人鄭陳蘭及被告鄭麗娟等6人拆除系爭建
    物占用系爭土地部分，並將系爭土地返還予原告，及請求渠
    等給付依占用系爭土地25平方公尺之範圍計算之相當於租金
    之不當得利。嗣於訴訟進行中，系爭土地遭占用之部分經新
    北市淡水地政事務所測量後，原告依測量成果擴張其關於不
    當得利數額，及更正系爭建物占用系爭土地之範圍，另更正
    訴外人鄭陳蘭過世後，由其繼承人於繼承遺產範圍內負擔其
    返還責任之聲明，其終聲明為：㈠被告應將坐落於系爭土地
    上，如新北市地政事務所收件日期110年8月24日淡土測字第
    1586號土地複丈成果圖（即附圖）暫編符號A部分所示面積3
    5.32平方公尺之建物拆除騰空，將該部分土地返還予原告。
    ㈡被告等應於繼承鄭陳蘭之遺產範圍內連帶給付原告新臺幣
    （下同）2萬5,752元，及自民事更正暨擴張訴之聲明狀繕本
    送達翌日起至清償日止，按週年利率百分之五計算之利息。
    ㈢被告等應各給付原告2萬5,752元，及自民事更正暨擴張訴
    之聲明狀繕本送達翌日起至清償日止，按週年利率百分之五
    計算之利息；暨自110年6月25日起至騰空返還上開土地之日
    止，按月各給付原告447元。㈣願供擔保請准宣告假執行(見
    本院卷第309、311頁民事更正暨擴張訴之聲明狀)。經核原
    告所為訴之變更追加，係基於同一基礎事實，又關於請求不
    當得利數額部分，則係擴張應受判決事項之聲明，於法並無
    不合，自應准許。另原告就新北市淡水地政事務所測量後，
    特定占有系爭土地之範圍，此部分屬更正法律上及事實上之
    陳述，揆諸上開說明，非屬訴之變更，併予敘明。
三、本件被告鄭麗娟、李鄭秀英、鄭文章、鄭文祥、鄭文吉經合
    法通知，無正當理由，未於最後言詞辯論期日到場，核無民
    事訴訟法第386條各款所列情形，爰依原告之聲請，由其一
    造辯論而為判決。
貳、實體部分
一、原告主張：被告鄭麗娟等6人所有坐落新北市○○區○○段00○0
    地號土地(下稱72之9地號土地)及其上之系爭建物，無權占
    用原告所有之系爭土地35.32平方公尺，為此依民法第767條
    第1項前段及中段之規定請求被告鄭麗娟等6人拆除越界占用
    系爭土地之部分建物，將占用系爭土地之部分返還予原告，
    並依民法第179條請求被告鄭麗娟等6人給付相當於租金之不
    當得利等語，並聲明：㈠被告應將坐落於系爭土地上，如附
    圖暫編符號A部分所示面積35.32平方公尺之建物拆除騰空，
    將該部分土地返還予原告。㈡被告等應於被繼承人鄭陳蘭之
    遺產範圍內連帶給付原告2萬5,752元，及自民事更正暨擴張
    訴之聲明狀繕本送達翌日起至清償日止，按週年利率百分之
    五計算之利息。㈢被告等應各給付原告2萬5,752元，及自民
    事更正暨擴張訴之聲明狀繕本送達翌日起至清償日止，按週
    年利率百分之五計算之利息；暨自110年6月25日起至騰空返
    還上開土地之日止，按月各給付原告447元。㈣願供擔保請准
    宣告假執行。
二、被告鄭麗娟、鄭文吉、鄭文章未於最後言詞辯論期日到場，
    惟曾言詞答辯以：
  ㈠被告鄭麗娟、鄭文吉部分：系爭建物為父親鄭萬益於70幾年
    興建，本來是蓋一層樓，後來85年左右又加蓋一層樓，興建
    當時之基地是地主的，地主當初同意蓋80坪，三七五減租終
    止時，經測量後才發現占有土地110坪，所以80坪土地地主
    給他們，超過的30坪土地，父親與被告鄭文章商量後，由被
    告鄭文章以原告名義購買。系爭建物興建時，不知有占到別
    人土地之情形，伊願意拆除系爭建物占用部分返還予土地原
    告等語(見本院卷第88、89頁筆錄)。
　㈡被告鄭秀琴：系爭建物61年就蓋了，原告於85年間購買系爭
    土地，斯時土地定位去測量時，完全沒有超過。原告從105
    年起就將系爭建物出租，租金就收為己有，希望可以將被告
    等所共有之72之9地號土地，依照占用原告土地之持分比例
    計算，將其中坪數移轉給原告，或向原告購買占用系爭土地
    之部分等語(見本院卷第231頁、第350、351頁筆錄)。
　㈢被告鄭文章：同意拆除占用部分，系爭建物於99年測量過，
    測量結果一、二樓有部分占到系爭土地(見本院卷第231頁筆
    錄)。
三、被告李鄭秀英、鄭文祥未於言詞辯論期日到場，亦未提出書
    狀作何聲明或陳述。
四、本院之判斷：
　㈠原告主張系爭土地為其所有，系爭建物係鄭陳蘭與被告鄭麗
    娟等6人共有，鄭陳蘭死亡後，被告鄭麗娟等6人為其繼承人
    ，而系爭建物部分占有土地等情，為被告鄭麗娟、鄭文章、
    鄭文吉所不爭執，並有新北市政府稅捐稽徵處淡水分處檢送
    之房屋稅籍證明書在卷可佐（本院卷第50至65頁）。再本件
    囑託新北市淡水地政事務所測量後，系爭建物占有系爭土地
    如附圖所示編號A部分、面積35.32平方公尺，有該所檢送之
    土地複丈成果圖在卷可參（本院卷第293頁）。是原告主張
    被告鄭麗娟等6人所有之系爭建物部分占有系爭土地，應堪
    採信。
　㈡原告請求被告鄭麗娟等6人拆屋還地，有無理由？
    按所有人對於無權占有或侵奪其所有物者，得請求返還之，
    民法第767條第1項前段定有明文。原告為系爭土地所有權人
    ，依上開規定請求被告鄭麗娟等6人拆屋還地，被告鄭麗娟
    等6人如認系爭建物有合法占有系爭土地之權源，自應就此
    負舉證責任。於本件審理中被告鄭麗娟等6人均未提出系爭
    建物有何合法占用系爭土地之權源，原告依上開規定，請求
    被告鄭麗娟等6人將系爭建物占有系爭土地如附圖所示編號A
    部分拆除，及將該部分占用之土地返還原告，為有理由。　
　㈢原告請求被告鄭麗娟等6人給付占有系爭土地之相當租金之不
    當得利，有無理由？
  1.按無法律上之原因而受利益，致他人受損害者，應返還其利
    益。雖有法律上之原因，而其後已不存在者，亦同。民法第
    179條定有明文。又無權占有他人不動產，可能獲得相當於
    租金之利益，此為社會通常之觀念。系爭建物無權占用系爭
    土地，致原告不能就系爭土地為使用收益，原告依不當得利
    規定，請求被告鄭麗娟等6人給付相當於租金之損害者，自
    屬有據。
  2.按城市地方房屋之租金，以不超過土地及其建築物申報總價
    年息百分之十為限。該項規定於租用基地建築房屋準用之。
    土地法第97條第1項、第105條分別定有明文。而該條之土地
    價額，依土地法施行法第25條規定，係指法定地價而言。又
    法定地價，依土地法第148條規定，係指土地所有權人依土
    地法所申報之地價，故土地法第97條所謂之土地申報價額，
    即指該土地之申報地價。是上開租金上限規定，可供本院作
    為參考，並因租金為承租人使用、收益租賃物應支付之對價
    ，故法院審酌使用土地所獲得之利益時，除應斟酌不動產之
    價值、所處位置及其四周工商業繁榮情形外，另應注意占有
    人利用該土地之經濟價值與所得之利益。經查，系爭土地坐
    落新北市淡水區，坐落中正東路2段5巷內，經由該巷道東西
    兩側通道連接對外道路，西側巷道出口可連接淡金公路，附
    近屬於住宅區，並有捷運及淡水輕軌之紅樹林站，有本院勘
    驗筆錄、地圖及現場照片在卷可參（本院卷第118至127之17
    頁）。本院參酌上開因素，認原告主張相當於租金之數額以
    土地申報地價年息7%計算，應屬適當。
  3.原告得請求相當於租金之不當得利數額為何？
　⑴110年6月24日以前之不當得利部分：
　　按繼承人自繼承開始時，除本法另有規定外，承受被繼承人
    財產上之一切權利、義務。但權利、義務專屬於被繼承人本
    身者，不在此限。繼承人對於被繼承人之債務，以因繼承所
    得遺產為限，負清償責任。繼承人對於被繼承人之債務，以
    因繼承所得遺產為限，負連帶責任。民法第1148條、第1153
    條第1項定有明文。系爭土地於102、105、107、109年之申
    報地價各為每平方公尺7,040元、9,440元、9,040元、9,120
    元，有新北市淡水地政事務所110年2月18日新北淡地價字第
    1106032277號函在卷可參（本院卷第132頁），因鄭陳蘭於1
    10年6月24日死亡，其死亡前之不當得利債務，自應由其繼
    承人在繼承遺產範圍內負連帶責任。則於104年12月1日至11
    0年6月24日此段期間相當租金之不當得利數額總額為126,21
    5元（計算式如附表），鄭陳蘭與被告鄭麗娟等6人應各負擔
    1萬8,031元（1262157≒18031），原告請求被告鄭麗娟等6
    人應於繼承鄭陳蘭之遺產範圍內連帶給付1萬8,031元，及被
    告鄭麗娟等6人應各給付1萬8,031元，為有理由。
　⑵110年6月25日以後之不當得利部分：　
　　另自110年6月25日起至返還系爭土地之日止，被告鄭麗娟等
    6人按月之不當得利數額各為313元（9120x35.32x7%x1/12x1
    /6≒313），原告此部分之請求，應予准許。
　㈣按給付無確定期限者，債務人於債權人得請求給付時，經其
    催告而未為給付，自受催告時起，負遲延責任；其經債權人
    起訴而送達訴狀，或依督促程序送達支付命令，或為其他相
    類之行為者，與催告有同一之效力；遲延之債務，以支付金
    錢為標的者，債權人得請求依法定利率計算之遲延利息；應
    付利息之債務，其利率未經約定，亦無法律可據者，週年利
    率為百分之五。民法第229條第2項、第233條第1項前段及第
    203條分別定有明文。原告上開請求104年12月1日至110年6
    月24日間相當租金之不當得利，屬以支付金錢為標的，揆諸
    上開說明，原告請求給付自民事更正暨擴張訴之聲明狀繕本
    送達最後1位被告即110年12月13日（見本院卷第337頁送達
    證書，於110年12月3日寄存送達，於110年12月13日發生送
    達效力）之翌日起（見本院第350頁筆錄），按週年利率百
    分之五計算之遲延利息，即無不合。
五、綜上所述，原告基於物上請求權、不當得利之法律關係，請
    求：㈠被告鄭麗娟等6人應將坐落於系爭土地上，如附圖所示
    編號A部分、面積35.32平方公尺之建物拆除騰空，將該部分
    土地返還予原告。㈡被告鄭麗娟等6人應於繼承鄭陳蘭之遺產
    範圍內連帶給付原告1萬8,031元，及自110年12月14日起至
    清償日止，按週年利率百分之五計算之利息。㈢被告鄭麗娟
    等6人應各給付原告1萬8,031元，及自110年12月14日起至清
    償日止，按週年利率百分之五計算之利息；暨自110年6月25
    日起至騰空返還上開土地之日止，按月各給付原告313元，
    為有理由，應予准許。至原告逾上開範圍之不當得利請求，
    則無理由，應予駁回。
六、原告陳明願供擔保，請准宣告假執行，就原告勝訴部分，經
    核於法要無不合，爰酌定相當之擔保金額，予以准許。本院
    並依職權定被告以相當金額供擔保後，得免為假執行。至原
    告敗訴部分，其假執行之聲請因失所附麗，應併予駁回之。
七、本件事證已臻明確，兩造其餘之攻擊或防禦方法及未經援用
    之證據，經本院斟酌後，認為均不足以影響本判決之結果，
    自無一一詳予論駁之必要，併此敘明。
八、據上論結，原告之訴為有理由，依民事訴訟法第385條第1項
    前段、第79條、第390條第2項、第392條第2項，判決如主文
    。
中　　華　　民　　國　　111 　年　　1 　　月　　12　　日
                          民事第二庭
                              法  官  辜  漢  忠  
以上正本係照原本作成。
如對本判決上訴，應於判決送達後20日內向本院提出上訴狀，若
委任律師提起上訴者，應一併繳納上訴審裁判費，否則本院得不
命補正逕行駁回上訴。
中　　華　　民　　國　　111 　年　　1 　　月　　12　　日
                              書記官  潘  盈  筠
附表
占用期間 申報地價（元/ 每平方公尺） 相當於租金之不當得利數額(元以下四捨五入） 104年12月1日至104年12月31日 7,040 7040x35.32x7%x31/365≒1478 105年1月1日至105年12月31日 9,440 9440x35.32x7%≒23339 106年1月1日至106年12月31日 9,440 9440x35.32x7%≒23339 107年1月1日至107年12月31日 9,040 9040x35.32x7%≒22350 108年1月1日至108年12月31日 9,040 9040x35.32x7%≒22350 109年1月1日至109年12月31日 9,120 9120x35.32x7%≒22548 110年1月1日至110年6月24日 9,120 9120x35.32x7%x175/365≒10811 總計  126215